【裁判字號】    98,上,4
【裁判日期】    980825
【裁判案由】    清償債務
【裁判全文】
臺灣高等法院民事判決                     98年度上字第4號
上  訴  人  甲○○
被 上訴 人  乙○○
上列當事人間請求清償債務事件，上訴人對於中華民國97年12月
4日臺灣宜蘭地方法院97年度訴字第322號判決提起上訴，本院於
98年8月4日言詞辯論終結，判決如下：
    主  文
原判決關於命上訴人給付之金額超過新台幣壹佰陸拾捌萬玖仟捌
佰伍拾壹元本息部分，及該部分假執行之宣告暨訴訟費之裁判均
廢棄。
上開廢棄部分，被上訴人在第一審之訴及假執行之聲請均駁回。
其餘上訴駁回。
第一、二審訴訟費用由上訴人負擔七分之六，餘由被上訴人負擔
。
    事實及理由
一、上訴人主張原審民國97年12月2日言詞辯論期日通知書並未
    向其當時之戶籍所在地即宜蘭縣宜蘭市○○路48之1號為送
    達，反向其娘家即宜蘭縣礁溪鄉○○路36號為送達，且雖由
    其女兒陳若祺代為收受，但陳若祺年幼並不能辨別事理，收
    受後即將信丟棄，故其並不知道有言詞辯論之事，原審該項
    送達並不合法，言詞辯論程序即有瑕疵，故原判決應予廢棄
    發回云云。 惟查上訴人於97年12月2日之戶籍雖仍設於宜蘭
    縣宜蘭市○○路48之1號， 但上址乃其離婚前夫家之住所，
    而被上訴人為其前配偶丙○○之父，故上址即為被上訴人之
    住所。上訴人與其配偶丙○○雖於97年11月26日在原審成立
    離婚調解（見本院卷第45頁所附之調解程序筆錄），於同年
    12月4日登記離婚完畢（見本院卷第50頁之戶籍謄本）， 但
    實於97年 3月間即因與丙○○之父母發生爭執及傷害事件，
    由台灣宜蘭地方法院檢察署偵辦中（見本院向台灣宜蘭地方
    法院調取 98年度易字第284號刑事卷內附宜蘭地檢署97年度
    他字第253號偵查卷）， 上訴人並自陳早已離開上址遷回娘
    家居住（見本院卷第49頁），故本件原審縱向上訴人戶籍所
    在地為送達，在客觀上亦難期待上訴人得以收受上開通知之
    可能。而上訴人實際居住之地址確係在宜蘭縣礁溪鄉○○路
    36號娘家，此由上訴人於其自行陳報之書狀所載送達地址亦
    均為宜蘭縣礁溪鄉○○路36號（ 見原審卷第5頁上訴人於97
    年7月7日提出之支付命令聲明異議狀）。是原審向其自己陳
    報之送達地址為送達，並經與上訴人同居之女兒陳若祺代為
    收受送達，即難認有何不合法。次查上訴人之女陳若祺雖係
    89年1月21日出生（見本院卷第45頁及第66頁）， 於代收原
    審言詞辯論期日通知書時已滿8歲， 並非全無辨識事理能力
    之人，且本院準備程序送達通知予上訴人時，亦係陳若祺代
    為收受（見本院卷第12頁及第13頁），上訴人均能依通知到
    場，故上訴人所云陳若祺無辨識能力代為收受送達不合法，
    亦不足取。綜上，應認原審送達並無不合法之情形，上訴人
    以程序瑕疵為由，請求廢棄發回，難認有理。
二、被上訴人起訴主張：上訴人原為伊次子丙○○之配偶，於94
    年間因積欠匯豐銀行等10家銀行信用卡債務，要求伊代為墊
    付，當時雙方約定，由伊以房屋向銀行貸款代為墊付，但上
    訴人應按月分期攤還至少新台幣（下同）1萬元。 惟上訴人
    於被上訴人代償信用卡債務後，迄未清償所代墊之金額
    1,999,851元，經伊於97年3月間請求上訴人清償，但遭上訴
    人拒絕，嗣於97年5月9日伊再以存證信函催請上訴人清償，
    上訴人仍拒不返還等情。爰本於消費借貸法律關係，求為命
    上訴人給付1,999,851元及自97年5月20日起至清償日止按年
    息百分之3計付利息之判決 。上訴人則以：伊未積欠被上訴
    人任何代墊款項，上開信用卡債務乃伊預借現金為被上訴人
    之次子丙○○償還投資瓦斯行之貸款所積欠者，伊亦未與被
    上訴人約定按月分期清償1萬元， 但伊有自94年初起按月臨
    櫃繳款14,000元於被上訴人設於合作金庫宜蘭分行帳戶內，
    至96年4月間始因無力負擔而停止繳款云云， 資為抗辯。原
    審判決上訴人敗訴，上訴人提起上訴，並聲明：(一)原判決廢
    棄。(二)被上訴人在第一審之訴及假執行之聲請均駁回。
三、經查被上訴人主張有代上訴人清償信用卡債款1,999,851元
    之事實，業據其提出借款明細及與該明細金額相符之被上訴
    人名下合作金庫宜蘭分行活期存款存摺、取款憑條暨匯款回
    條（載明匯款人為上訴人及匯款用途為繳交信用卡款）為證
    （見原審97年度司促字第4453號支付命令卷第5頁、第9頁至
    第35頁），堪信為真實。上訴人雖抗辯該信用卡債務並非其
    個人所欠，乃預借現金代被上訴人之子丙○○清償投資瓦斯
    行之貸款云云，惟為丙○○所否認（ 見本院卷第128頁背面
    及第129頁之筆錄）， 而查上開信用卡之持卡人係上訴人，
    且經核對上開信用卡所支付之費用均係服（童）裝精品、百
    貨公司及餐飲咖啡店消費、美容原妝店等產品（見本院卷外
    放之台灣宜蘭地方法院檢察署97年度偵字第1865號偵查卷第
    31頁至第145頁所函查之銀行信用卡消費明細）， 均係消費
    性商品，並非專以預借現金為主要內容，而上訴人亦自陳有
    與朋友作直銷賣化妝品，故有以信用卡買化妝品等語（見本
    院卷第129頁）， 堪認上訴人以信用卡所支付之費用乃為其
    個人之花費及事業之投資，故其上開所辯，殊難憑取。次查
    被上訴人主張上訴人有承諾每月至少償還1萬元予被上訴人
    ，但迄未履行等語，亦為上訴人所否認，並抗辯其有自94年
    初起至96年 4月間止每月返還14,000元至被上訴人上開帳戶
    （見本院卷第34頁上訴人之陳報狀）等語。惟被上訴人否認
    ，並陳稱係其配偶丁○○每月將14,000元交付上訴人，請上
    訴人代為存入被上訴人帳戶供銀行扣款云云。經查兩造對於
    本院向合作金庫宜蘭分行調取被上訴人設於該分行之帳戶自
    94年3月1日起至96年4月止之存款紀錄及存款憑條（ 見本院
    卷第82頁至第108頁），均不爭執除其中94年4月1日、95年3
    月22日、95年6月14日、95年12月1日、96年3月21日及96年4
    月12日之存款憑條非上訴人筆跡外，其餘21紙存款憑條上之
    筆跡均係上訴人所為（見本院卷第124頁）， 堪認上訴人確
    有在上開期間至少存入被上訴人前揭帳戶20筆各14,000元之
    款項，及1筆即95年 6月16日3萬元之款項，共計31萬元，應
    認已清償其所欠被上訴人前揭1,999,851元墊款之一部 。至
    證人即被上訴人之配偶丁○○雖在本院到場證述：錢都是我
    拿給上訴人去繳借款等語（見本院卷第129頁背面）。 惟證
    人丁○○亦證稱：「上訴人說貸款她會繳，但三個月沒有去
    繳，銀行來催繳。．．．因房子是我的，我怕房子被查封，
    ．．． 後來才我自己去繳的」等語（見本院卷第129頁正反
    面）。足見兩造確約定被上訴人以房屋向銀行貸款以代上訴
    人清償信用卡債務後，上訴人即按月清償14,000元，俾被上
    訴人分期清償銀行之貸款，而上訴人確自94年3月起至96年2
    月止之繳付分期款共21筆，總計金額31萬元。故上訴人所辯
    其有為部分清償等語，應為可取。
四、綜上所述，被上訴人本於消費借貸法律關係，請求上訴人給
    付1,689,851元及自97年5月20日起至清償日止，按年息百分
    之5計算之利息，洵屬有據，應予准許；逾此範圍之請求，
    則屬無據，不應准許。從而，原審就上開應予准許部分，所
    為上訴人敗訴之判決，並無不合。上訴論旨指摘原判決不當
    ，求予廢棄改判，為無理由；就上開不應准許部分，所為上
    訴人敗訴之判決，則有未洽。上訴論旨指摘原判決此部分不
    當，求予廢棄改判，為有理由。
五、本件因事證已臻明確，兩造其餘攻擊、防禦方法及所為之立
    證，經審酌後認與判決之結果不生若何影響力，無庸再逐一
    予以論列，合併敘明。
六、據上論結，本件上訴為一部有理由，一部無理由，依民事訴
    訟法第449條第1項、第450條、第79條，判決如主文。
中    華    民    國    98    年    8     月    25    日
                    民事第十六庭
                        審判長法  官  湯美玉
                              法  官  呂淑玲
                              法  官  謝碧莉
正本係照原本作成。
上訴人如不服本判決，應於收受送達後20日內向本院提出上訴書
狀，其未表明上訴理由者，應於提出上訴後20日內向本院補提理
由書狀（均須按他造當事人之人數附繕本）上訴時應提出委任律
師或具有律師資格之人之委任狀；委任有律師資格者，另應附具
律師資格證書及釋明委任人與受任人有民事訴訟法第466條之1第
1項但書或第2項（詳附註）所定關係之釋明文書影本。
被上訴人不得上訴。
中    華    民    國    98    年    8     月    25    日
                              書記官  李翠齡
附註：
民事訴訟法第466條之1（第1項、第2項）：
對於第二審判決上訴，上訴人應委任律師為訴訟代理人。但上訴
人或其他法定代理人具有律師資格者，不在此限。
上訴人之配偶、三親等內之血親、二親等內之姻親，或上訴人為
法人、中央或地方機關時，其所屬專任人員具有律師資格並經法
院認為適當者，亦得為第三審訴訟代理人。


司法院資訊處製作；財團法人民間司法改革基金會備份。
